臺灣高等法院高雄分院刑事判決　　　 100年度上訴字第1278號
上　訴　人
即　被　告　周銀男
選任辯護人　李文禎律師
上列上訴人因家暴殺人未遂案件，不服臺灣屏東地方法院100 年
度訴字第585 號中華民國100 年5 月13日第一審判決（起訴案號
：臺灣屏東地方法院檢察署100 年度偵字第4378號），提起上訴
，本院判決如下：
     主  文
原判決撤銷。
周銀男殺人未遂，處有期徒刑伍年肆月，扣案柴刀、鋸子、剪刀
、水果刀（香蕉刀）各壹把均沒收之。
    事  實
一、周銀男與周品儒係兄弟關係，2人為家庭暴力防治法第3條第
    4 款所定之家庭成員關係，周銀男因主觀上質疑周品儒積欠
    其債務拒不清償，心生不忿，竟於民國100 年4 月26日上午
    9 時10分許，在其位於屏東縣鹽埔鄉○○村○○街44號住處
    前，基於殺人之犯意，明知頭部係腦部中樞神經控制系統所
    在，更掌管人體呼吸、感官等作用，為人體重要部位，先右
    手持預藏之鋸子、左手則握持柴刀在胸前，對著周品儒大喊
    「給你死」，再以右手所持鋸子朝周品儒頭部猛砍2 刀，周
    品儒為免遭繼續攻擊，先抓住周銀男之右手，而在場之鍾福
    泰見狀亦上前抓住周銀男左手阻其繼續砍傷周品儒，惟周銀
    男掙扎中因此以鋸子劃傷周品儒左顳、右眼、下巴等多處，
    扭打間更咬傷周品儒右肘，嗣周品儒與鍾福泰合力將周銀男
    手上之柴刀及鋸子搶下，鍾福泰因見周銀男手上已無上開凶
    器，即將周銀男放開，詎周銀男竟趁隙跑回前開住處客廳，
    取出其所有置於客廳之剪刀及水果刀（香蕉刀），復接續前
    開殺人之犯意，持前開剪刀及水果刀再刺向周品儒，惟遭周
    品儒及鍾福泰及時奪刀並壓制，周品儒因而受有頭皮、左顳
    側、右眼下、下巴等處器物傷，左肘處、左前臂、左手大拇
    指等處擦傷、右肘處咬傷等傷害，幸經林佳慧聞聲後立刻報
    警求援，周品儒經緊急送醫急救後始無大礙，嗣為警到上址
    當場逮捕周銀男，並扣得柴刀、鋸子、剪刀及水果刀（香蕉
    刀）各1 把。
二、案經周品儒訴由屏東縣政府警察局里港分局報告臺灣屏東地
    方法院檢察署檢察官偵查起訴。
    理  由
壹、程序部分：
    按傳聞法則之重要理論依據，在於傳聞證據未經當事人之反
    對詰問予以核實，乃予排斥，惟若當事人已放棄對原供述人
    之反對詰問權，於法院審判時表明同意該等傳聞證據可作為
    證據，基於證據資料愈豐富，愈有助於真實發現之理念，並
    貫徹刑事訴訟法修法加重當事人進行主義之精神，確認當事
    人對於證據能力有處分權之制度，傳聞證據經當事人同意作
    為證據，法院認為適當者，亦得為證據；另當事人於調查證
    據時，對於傳聞證據表示「沒有意見」、「對於證據調查無
    意見」，而未於言詞辯論終結前聲明異議，應視為已有將該
    等傳聞證據採為證據之同意，此刑事訴訟法第159 條之5 定
    有明文。查本判決所引用之屬於傳聞證據之被告以外之人於
    審判外之陳述，經審判長提示並告以要旨後，檢察官及被告
    均知該證據為審判外之言詞陳述及書面證據，原無證據能力
    ，惟未於言詞辯論終結前表示異議，本院審酌上開證據作成
    之過程並無不適當之情形，且對於被告涉案之事實具有相當
    之關聯性，依刑事訴訟法第159 條之5 規定具有證據能力。
貳、實體部分：
一、訊據被告周銀男固坦承於上開時地持鋸傷害周品儒之行為，
    惟矢口否認有何殺人未遂之犯行，辯稱伊係與周品儒、鍾福
    泰搶鋸子時不慎劃傷周品儒，伊若有殺人犯意，當先持柴刀
    砍殺周品儒云云，經查：
  (一)被告周銀男與周品儒係兄弟關係，因質疑周品儒積欠債務未
    還而心生不忿，遂於100 年4 月26日上午9 時10分許，在其
    位於屏東縣鹽埔鄉○○村○○街44號住處前，右手持鋸子向
    周品儒揮砍，2 人並發生扭打，周品儒因而受傷之情節，已
    為被告自承在卷（警卷第3-6 頁、偵卷第5-6 頁、35-38 頁
    、原審卷第21-22 頁、本院卷第47-49 、90頁）。再者，周
    品儒確受有頭皮、左顳側、右眼下、下巴、左肘處、右肘處
    、右肘處臂、左前臂、左手大拇指多處擦傷等傷害，有善工
    醫療財團法人屏東基督教醫院100 年4 月26日乙診字第Ｚ000
    000000號診斷證明書在卷可查（警卷第25頁），而周品儒所
    受上開傷害，其頭部係器物造成之外傷，手臂則係咬傷等情
    ，亦有同醫院100 年9 月29日（100 ）屏基醫急字第100090
    73號函及所附病歷資料在卷可憑，而上開病歷資料亦記載「
    由119 送入，訴頭上有被電鋸割傷，現血流不止，右手有咬
    齒痕，左手肘有擦傷」等語（本院卷第59-65 頁），而證人
    周品儒就其傷勢再於本院審理時補充證稱：頭皮是鋸子砍的
    ，左顳側、右眼、下巴等傷是扭打時被鋸子掃到，右手肘是
    被咬傷，左手肘是扭打時擦傷等語在卷（本院卷第89頁），
    並有扣押筆錄暨扣押物品目錄表1 份、告訴人傷勢照片4 張
    、扣案水果刀照片2 張附卷可稽，鋸子、柴刀、剪刀、水果
    刀（香蕉刀）各1 支扣案可證，此項事實足堪認定。
  (二)被告雖以前揭情詞置辯，惟查：
  1.被告於警詢、偵查中均坦認：伊因周品儒欠債不還，一時氣
    憤不過，右手持鋸子向其頭部敲兩下而已，又咬傷其右手，
    周品儒與其朋友鍾福泰兩人合力將伊壓在地上拖行等語在卷
    （警卷第5 頁、偵卷第5 頁），而證人周品儒於警詢時亦證
    稱：「我於100 年4 月26日上午9 時10分許，在自宅（鹽埔
    鄉○○村○○街44號），周銀男聲稱我欠他錢不還，經常在
    家大小聲謾罵及無理取鬧等使我與我太太及家人無法安寧生
    活，今26日我剛剛與朋友至家中拿工具時，周銀男無緣無故
    大聲說我要讓你死等言語，突然右手持鋸子、左手持柴刀殺
    傷我，周銀男殺傷我後其凶器鋸子及柴刀被我與朋友搶下後
    ，周銀男又返家拿剪刀及香蕉刀時，手持剪刀及香蕉刀欲殺
    向我時，又被我與兩位朋友搶下並將他壓在地上，事後由我
    太太林佳慧報案，由警察接手處理，我被周銀男殺傷由消防
    隊救護車送基督教醫院救治」（警卷第8 頁）、並於本院審
    理時證稱：「被告是右手持鋸子、左手拿柴刀，先以鋸子砍
    我頭，我用手擋住，鍾福泰剛到，就用手抓住被告左手柴刀
    」、「被告是由上往下砍，猛揮幾下，有超過2 下以上」等
    語明確（本院卷第89頁），此核與證人即告訴人周品儒於原
    審審理中具結證稱：當天早上7 點多伊要去上班，被告看見
    伊在等朋友，被告就拿柴刀及鋸子猛砍伊，鍾福泰跟伊當場
    搶下被告的刀子及柴刀，伊因此受傷，被告又去拿剪刀及水
    果刀，伊跟鍾福泰把被告壓制在地，後來警察到了就把被告
    帶走等語相符（見原審卷第57頁反面），及目擊證人鍾福泰
    於偵查中具結證稱：因為當天伊要過去載工具，伊是跟著周
    品儒一起到他家拿工具，當時是葉江屏一起與伊過去的，伊
    到了現場就見到被告右手是鋸子及左手柴刀，到了周品儒家
    門口，就見被告一過來就衝過來砍了周品儒的頭，伊只有壓
    制被告的左手，伊不知道被告砍了幾刀，但是被告的口中一
    直嚷著「給你死」，伊就壓制被告，伊與周品儒就一起搶了
    被告的手上刀子，搶完後伊就放手了，被告又跑到他家拿了
    水果刀及剪刀，又衝出來又要砍周品儒，這次應是沒有砍到
    ，伊又與周品儒一起壓制被告，搶走被告的刀子等語（見偵
    卷第28頁）；於本院審理時亦證稱：被告用鋸子砍傷周品儒
    ，造成其頭部流血，伊乃出手制止，被告被制服後，又進入
    屋內拿出剪刀、鐮刀欲繼續砍殺周品儒，又遭制服，且砍殺
    時口中不斷喊「給你死」等語明確（見本院卷第69-70 頁）
    ，足見被告確係先持鋸子朝周品儒頭部揮砍，並口出「給你
    死」等語，嗣遭周品儒、鍾福泰制止，更進屋拿出剪刀及水
    果刀（香蕉刀）繼續揮砍周品儒甚明，絕非於被告於本院所
    辯：係2 人扭打時不慎砍傷周品儒云云至明。至於被告首次
    持鋸子揮砍周品儒頭部之次數，被告已供明係2 次，因周品
    儒於本院亦僅證稱係2 次以上（本院卷第89頁），並未能明
    確證述其次數，當依罪疑惟輕法則，為被告有利之認定，併
    此敘明。
  2.至證人葉江屏於本院審理時雖證稱：被告先持鋸子及柴刀砍
    過來，遭周品儒抓住手，鍾福泰在旁幫忙壓制被告，周品儒
    當時先未受傷，是他們倒地扭打時才砍倒的等語（本院卷第
    71頁），就周品儒受傷時點，似與上開證人所為證述稍有岐
    異，惟葉江屏亦證稱：伊當時人在車內，並未見第一時間之
    情形；而鍾福泰則證稱：伊當時在駕駛座，葉江屏在副駕駛
    座，伊係第一時間看到的，看到被告拿鋸子砍被害人頭部就
    下車壓制等語（見本院卷第72頁），而證人葉江屏身高155
    公分、證人鍾福泰身高178 公分，分為2 人證述明確，則葉
    江屏因人在車上，身高較矮，視線受限，因此並未在第一時
    間察覺動態，仍有可能，自不能以其此部分證詞為被告有利
    之認定，況據證人葉江屏之證詞，被告僅係第一擊未中而已
    ，亦非被告所辯之扭打時「不慎」砍傷周品儒云云。又證人
    周品儒固曾於偵查中證稱被告係右手拿鐮刀，左手拿柴刀，
    並持鐮刀往伊頭上砍好幾刀，被告左手拿柴刀的手被伊右手
    捉住，被告就用右手的鐮刀砍伊，大約砍10刀等語（見偵卷
    第26頁），並於原審證稱：被告拿柴刀及鋸子猛砍我，他猛
    砍我的頭部及手、頸部等語（原審卷第57頁），亦與其本院
    所為證述稍有岐異。惟被告於案發時右手係持鋸子，已如前
    述，並為被告自承，則周品儒上開偵查中之證述，當係個人
    表達之錯誤，而人類對於事物之注意及觀察，有其能力上之
    限制，未必如攝影機或照相機般，對所發生或經歷的事實能
    機械式無誤地捕捉，亦未必能洞悉事實發生過程之每一細節
    及全貌，是以證人之陳述有部分前後不符，或相互間有所歧
    異時，究竟何者為可採，法院仍得本其自由心證予以斟酌，
    非謂一有不符或矛盾，即應認其全部均為不可採信；尤其關
    於犯罪之手段及結果等之細節方面，告訴人之指陳，難免因
    時間與記憶等因素，略有出入或故予誇大渲染；然其對基本
    事實之陳述，既屬同一，仍無礙其真實性，併此指明。
  3.按殺人未遂與傷害之區別，應以加害人有無殺意為斷；至其
    殺意之有無，雖不以兇器之種類及傷痕之多少等，為絕對之
    認定標準，但加害人下手之部位、用力之程度，仍非不可藉
    為判斷有無殺意之心證依據。故殺人未遂與傷害之區別，應
    以加害人有無殺意為斷，以戕害他人生命之故意，著手於刺
    殺之實行而未發生死亡之結果，為殺人未遂；倘無使人喪失
    生命之故意，僅在使其身體、健康受到傷害，則為傷害罪，
    二罪皆發生傷害之結果，祗其主觀犯意及身體傷害程度不同
    而已（最高法院84年度臺上字第3179號判決參照）。查扣案
    鋸子鋸柄部分為塑膠材質，長約16公分，鋸刃則為金屬，長
    23公分，寬3 公分，鋸齒鋒利，重量較輕；柴刀刀柄木質長
    20公分，刀刃係彎曲金屬，長23公分，有一定重量等情，業
    經本院當庭勘驗明確（本院卷第88頁），另扣案剪刀、水果
    刀（香蕉刀），亦為金屬利器，此觀扣案凶器照片自明（警
    卷第45、46頁），再頭部乃腦部中樞神經系統所在，為維繫
    人體呼吸、感官系統等之重要部位，為人身之要害，若以利
    器砍殺，極有可能傷及腦部及顏面重要器官，導致腦部功能
    喪失或死亡等情，此為一般人所週知之事實，被告既受有高
    中肄業之教育程度（警卷第3 頁），且為智識健全之成年人
    ，已具相當生活閱歷，復無任何智能或精神障礙之情事，對
    此自應有所認識，竟持鋒利之鋸子，突然自手無寸鐵之周品
    儒頭部揮砍2 次，周品儒因此血流滿面，有警卷相片可憑（
    警卷第44頁），自已認知其所為將致周品儒於死地至明。且
    被告於砍殺中確曾口出「給你死」之惡言，亦據證人周品儒
    、鍾福泰證述如前，渠更於遭鍾福泰等人制止後，再返回家
    中取出剪刀、水果刀（香蕉刀）等利器，持續揮刺周品儒，
    則依上開被告砍殺行為及下手部位、力道、造成之傷勢等情
    ，可見行兇者當時用力之猛及殺意之堅，若非鍾福泰與周品
    儒合力抵抗將被告手上之凶器搶下，至有可能發生周品儒死
    亡之結果，足認被告係以殺人之意思而砍殺周品儒無誤。至
    於扣案柴刀重量較重，被告固未先持該柴刀砍殺周品儒，惟
    就扣案鋸子觀之，其鋸刃亦呈銳利齒狀，殺傷力並未亞於柴
    刀，而被告係於積怨盛怒之下暴起殺意，亦未必仔細衡量各
    種兇器之殺傷力，被告一次手持2 種兇器，先以右手所持鋸
    子揮砍周品儒，無非係其慣用手之選擇，而渠左手既持柴刀
    在胸，亦寓有隨時揮砍之意，且被告復於遭人制止後，再返
    內取出刀器繼續行兇，其殺意甚堅，自無從解為被告並無殺
    人犯意之有利依據，被告此項辯稱，洵無足取。
  (三)綜上所述，本件事證明確，被告殺人未遂犯行洵堪認定，應
    予依法論科。
二、查被告周銀男與告訴人周品儒係兄弟關係，已為其自承在卷
    ，2 人為家庭暴力防治法第3 條第4 款所定之家庭成員關係
    。核被告所為，係犯刑法第271 條第2 項、第1 項之殺人未
    遂罪，且屬於對家庭成員間實施不法侵害之行為，該當家庭
    暴力防治法之家庭暴力罪，惟該法對該罪並無罰則，自應依
    刑法殺人未遂罪規定論罪。其雖著手於殺人行為之實行，惟
    未生告訴人死亡之結果，實害低於既遂犯，酌依刑法第25條
    第2 項規定，減輕其刑。被告及辯護人雖稱係告訴人欠錢不
    還，所以才逞一時之氣，情有可原，請求依刑法第59條予以
    酌減其刑，然告訴人周品儒於本院審理時表示堅持提告，且
    被告僅因金錢問題，竟枉顧手足之情，率爾持刀砍殺告訴人
    頭部此一身體重要部位，其犯罪之情狀客觀上尚難認足以引
    起一般人之同情，本院認尚不得遽依刑法第59條之規定予以
    酌減。
三、原判決據以論罪科刑，固非無見，惟查：(一)被告係先以右手
    持預藏之鋸子、左手持柴刀，並先以鋸子揮砍周品儒2 刀，
    其後即遭周品儒、鍾福泰出手制止，周品儒再於扭打時遭被
    告持鋸子割傷左顳側、右眼、下巴等部位，已經被告及證人
    證述如上，原判決竟認定被告以「右手拿柴刀，左手持鋸子
    之方式」朝周品儒頭部、頸部、四肢猛砍數刀，事實認定，
    尚嫌疏誤；(二)原判決事實欄已敘明被告周銀男與告訴人周品
    儒具有家庭成員關係，卻未論述其犯罪構成家庭暴力罪之理
    由，亦有未洽，被告上訴意旨仍執前詞指摘原判決不當，固
    無理由，惟原判決既有上開可議之處，自應由本院撤銷改判
    。
四、本院審酌被告與告訴人為兄弟關係，竟未藉理性途徑化解債
    務糾紛，而生憤恨之強烈殺人動機，持尖利之柴刀、鋸子、
    剪刀及水果刀行兇，並以鋸子向告訴人頭部猛砍，動機及所
    為俱屬可議，又有麻藥、毒品、恐嚇及妨害自由等前科，素
    行不佳，且未與告訴人和解，求得其諒解，犯後未見悔意，
    以及智識程度為高中肄業暨經濟狀況勉持等一切情狀，量處
    如主文第2 項所示之刑，以示懲儆。扣案之柴刀、鋸子、剪
    刀及水果刀（香蕉刀）各1 把，係被告殺人犯罪所用之物，
    且為被告所有，為被告供承在卷，應依刑法第38條第1 項第
    2 款宣告沒收。
據上論斷，應依刑事訴訟法第369 條第1 項前段、第364 條、第
299 條第1 項前段，刑法第271 條第1 項、第2 項、第25條、第
38條第1 項第2 款，判決如主文。
本案經檢察官李靜文到庭執行職務。
中    華    民    國  100     年    11    月    1     日
                  刑事第七庭    審判長法  官  莊飛宗
                                      法  官  謝宏宗
                                      法  官  蔡廣昇
以上正本證明與原本無異。
如不服本判決應於收受本判決後10日內向本院提出上訴書狀，其
未敘述上訴理由者，並得於提起上訴後10日內向本院補提理由書
狀（均須按他造當事人之人數附繕本）「切勿逕送上級法院」。
中    華    民    國   100    年    11    月    1     日
                                      書記官  施耀程
附錄本判決論罪科刑法條：
中華民國刑法第271條
殺人者，處死刑、無期徒刑或 10 年以上有期徒刑。
前項之未遂犯罰之。
預備犯第 1 項之罪者，處 2 年以下有期徒刑。